【裁判字號】    89,易,3090
【裁判日期】    900410
【裁判案由】    詐欺
【裁判全文】
台灣台中地方法院刑事判決                        八十九年度易字第三九號
    公  訴  人  台灣台中地方法院檢察署檢察官
    被      告  乙○○
右列被告因詐欺案件，經檢察官提起公訴（八十九年度偵字第一０七四九號），本院
判決如左：
    主  文
乙○○無罪。
    理  由
一、本件公訴意旨略以：被告乙○○意圖為自己不法之所有，明知無經濟能力每月繳
    納鉅額會款，竟仍於民國八十三年六月二十日，參加丙○○所召集，每會新台幣
    （下同）三萬元，採內標制，會員共三十人，會期自八十三年六月二十日起至八
    十五年十一月二十日止，每月二十日開標之互助會乙會，乙○○於八十三年七月
    二十日第一次投標時，即以標金五千元標得會款新台幣（下同）八十四萬元，詎
    其取得會款後，僅繳交一期死會會款，即拒繳死會會款，並潛逃避不見面，嗣經
    丙○○尋訪乙○○行蹤，均無所獲，始知受騙，因認被告涉犯刑法第三百三十九
    條第一項詐欺取財罪嫌。
二、按犯罪事實應依證據認定之，無證據不得推定其事實；又不能證明被告犯罪者，
    應諭知無罪之判決，刑事訴訟法第一百五十四條、第三百零一條第一項分別定有
    明文。次按刑法第三百三十九條第一項詐欺取財罪之成立，係意圖為自己或第三
    人不法之所有，以詐術使人將本人或第三人之物交付為要件，又所謂以詐術使人
    交付，必須被詐欺人因其詐術而陷於錯誤，若其所用方法不能認為詐術，亦不致
    使人陷於錯誤，抑或被害人根本未有實際上財物之交付，即不構成該罪，最高法
    院著有四十六年台上字第二六○號判例參照。
三、公訴人認被告涉犯刑法詐欺取財罪嫌，無非係以：告訴人丙○○之指訴、證人胡
    文菁之證詞、互助會簿、會員得標明細及存證信函各乙份附卷可稽，及被告經依
    戶籍地合法傳拘均未到庭，顯已逃匿等節為其論據，然訊據被告乙○○則堅詞否
    認有何詐欺取財犯行，辯稱：伊並未拿到八十四萬元如此多會款，且於得標後陸
    續按月繳納會款到八十四年九月份，後因被甲○○夫婦倒會、經濟不順及母親生
    病住院才無法續繳，但於八十四年十月間有再與告訴人協商按月償還五千元，雖
    只有繳納四期即二萬元，即因無法支付而未繳，然期間在烏日鄉都有看到告訴人
    ，伊直到八十六年才離開烏日鄉，北上陪同母親就醫，八十九年八月間伊回烏日
    鄉開計程車，也被告訴人看到，且有將該計程車給告訴人抵債，伊並非有意積欠
    告訴人會款，實乃因經濟不佳之故，且伊並非第一次參加被告所起之互助會，之
    前也參加過，並無倒會紀錄，與告訴人自七十二年起即認識迄今，並非有詐騙意
    圖等情。
四、經查，公訴人所認被告涉犯本案證據之互助會簿、會員得標明細及存證信函各乙
    份，及證人胡文菁之證詞，充其量僅能證明被告有參加告訴人所召募之互助會，
    且領取會款之事實，然此均為被告所不爭執，亦無法直接證明被告有何施用詐術
    ，陷告訴人於錯誤並給付會款之行為。反係被告所辯上開各情，大致上為告訴人
    丙○○所不否認，並稱：伊所召募之互助會採內標制，被告有領走七十三萬元，
    且陸續繳納會款直到八十四年十月份，自八十四年十一月份才未繳，八十五年四
    月份與被告協議自翌月起按月償還五千元，被告僅償還四期二萬元，被告事後欲
    出售乙棟坐落台中縣烏日鄉○○路之建地給伊，但伊無資力購買，之後於八十九
    年八月二十日被告有以自用小客車抵債，因該車輛尚有三期貸款，故伊有先替告
    訴人償還五、六萬元分期款，該車迄今仍由伊使用中等情。另告訴人雖否認先前
    被告有參加其所召募之互助會，而被告亦無法提供曾參加告訴人召募互助會之會
    簿、會員或其他證明，然告訴人先前曾參加被告所召募之互助會二、三會，被告
    均順利投、開標，並將得標款項依序支付各該次得標會員，為告訴人所不否認，
    則被告如有詐欺告訴人會款之意圖，何故不儘早於伊擔任會首之期間行為；且倘
    被告又如告訴人提出告訴時所言乃十惡不赦、專門騙取財物者，何故於被告在八
    十四年十一月未繳會款時，甚或八十五年九月份（八十五年四月協議自同年五月
    償還，只繳納四期即繳至至八十五年八月為止）未按月繳納五千元時，並未立即
    提出告訴，甚且於八十九年八月二十日尋得被告及其所駕駛之自用小客車時，尚
    幫忙被告繳納車輛貸款，以免車輛遭查封取回之危險（告訴人雖有以該車輛抵債
    之圖利自己之意圖，然畢竟免除被告遭銀行或公司催繳期款及遭拍賣之訟爭程序
    之繁累）；且告訴人直承被告入會情況與一般會員並無差異，顯然被告參加告訴
    人之互助會並未有施用詐術之手段，而告訴人交付得標款項與被告，亦是因被告
    得標使然，亦為互助會投開標之正常程序，難認其交付財物與被告係陷於何種錯
    誤，加以被告事後乃圖各種方法償還告訴人財物，猶難以此認定被告有何不法意
    圖可言；公訴人雖以告訴人直指被告確實有詐欺犯行，然告訴人於本院審理時，
    經與被告商談後，並前往其家中實地瞭解結果，被告確實如其所言：母親生病外
    出，經濟情況不佳，而認為被告所辯堪予採信，並願意給與一寬緩償還之機會，
    被告於本院末次言詞辯論終結前確亦展現誠意與告訴人達成和解，有和解書一份
    在卷可按，適足徵被告事後無法按期繳納會款乃因經濟情況不佳之故，惟究不能
    以此事後無法繳納會款之事實，遽而推論其入會之初即有詐欺之犯行。此外，尚
    無其他積極證據足資證明被告有公訴人所指之犯行，本件被告犯罪嫌疑不足，爰
    依法為無罪判決之諭知。
據上論斷，應依刑事訴訟法第三百零一條第一項，判決如主文。
中    華    民    國    九十      年      四        月        十        日
                                        法  官    賴  妙  雲
右正本證明與原本無異。
如不服本判決，應於送達後十日內向本院提出上訴狀(須附繕本)，上訴於台灣高等
法院台中分院。
                              書記官
中    華    民    國    九十      年      四        月        十        日


司法院資訊處製作；財團法人民間司法改革基金會備份。
